【裁判字號】    95,重上,383
【裁判日期】    951229
【裁判案由】    損害賠償等
【裁判全文】
臺灣高等法院民事判決                 95年度重上字第383號
上  訴  人  臺北市政府工務局公園路燈工程管理處
法定代理人  丁○○
訴訟代理人  蔡正廷律師
複 代理 人  林正疆律師
被  上訴人  皇翔建設股份有限公司
法定代理人  戊○○
訴訟代理人  廖健男律師
複  代理人  吳誠修律師
上列當事人間損害賠償等事件，上訴人對於中華民國95年6月27
日臺灣臺北地方法院94年度重訴字第1148號第一審判決提起上訴
，本院於95年12月19日言詞辯論終結，判決如下：
    主      文
原判決廢棄。
被上訴人在第一審之訴及假執行之聲請均駁回。
第一、二審訴訟費用由被上訴人負擔。
    事實及理由
一被上訴人經合法通知（本院卷第161頁），未於言詞辯論期日
  到場，核無民事訴訟法第386條所列各款情形，應准上訴人之
  聲請，由其一造辯論而為判決。另上訴人於本院提出之新證據
  （外出登記簿等）、聲請訊問證人許冬森、丁憲生、乙○○（
  下稱許冬森等3人）等人，均係對於在第一審已提出之攻擊或
  防禦方法為補充，依民事訴訟法第447條第1項第3款之規定，
  應准其提出該等新攻擊防禦方法。
二被上訴人起訴主張：伊於民國94年3月1日向上訴人承租臺北市
  所有、由其管理之臺北市○○區○○段三小段32、33地號土地
  （下稱系爭土地），使用面積3,310平方公尺土地（下稱系爭
  租地）作為搭建臨時樣品屋、停車場之用，租期自94年3月1日
  起至同年10月31日止，租金每月1期新臺幣（下同）1,114,366
  元，並隨公告地價或臺北市市有土地出租租金率調整而調整，
  且訂立「臺北市市有公用土地使用行政契約」（下稱系爭契約
  ）。上訴人交付系爭租地予伊後，以「使用範圍與契約不符」
  為由，於94年5月27日發函通知伊終止系爭契約，並收回系爭
  租地，伊雖同意終止契約，惟發函請求其賠償伊所受已付3個
  月租金3,343,098元、臨時電工程款514,500元、台電線補費
  411,547元、安全支撐工程款2,000,814元、C型鋼骨架412,144
  元、保全服務費53,125元、圍籬拆除回復費用25,200元，合計
  6,760,428元之損害，上訴人於94年6月6日收受該函，惟未予
  置理。爰依民法第263條準用第260條之規定，求為命上訴人給
  付6,760,428元，及自94年6月7日起加計法定遲延利息之判決
  。
  上訴人則以：系爭租地為信義369號公園（下稱369號公園）預
  定地10,609平方公尺中之一部分，369號公園新建工程（下稱
  公園工程）於94年6月21日發包興建，預定於同年12月2日完工
  。伊先於系爭租地外之其餘7,299平方公尺土地施工，俟系爭
  契約期限滿至後，再於系爭租地上施作，故於簽訂系爭契約時
  ，約定被上訴人於系爭租地松仁路95巷側保留6公尺寬之通道
  ，方便伊進場施作公園工程。惟伊於94年5月25日發現被上訴
  人未留通道供伊工程機具出入，經要求其騰出6公尺通道，為
  其所拒，被上訴人已違反系爭契約約定，伊於94年5月27日依
  約定終止系爭契約，此乃因可歸責於被上訴人事由，況其所建
  樣品屋未向臺北市政府工務局建築管理處報准，違背法令，依
  系爭契約之約定，伊無庸負賠償責任等語，資為抗辯。
三原審命上訴人如數給付本息，上訴人提起上訴，聲明：
  (一)原判決廢棄。
  (二)被上訴人第一審之訴及假執行之聲請均駁回。
  被上訴人受合法通知，未於言詞辯論期日到場，據其準備程序
  到場及所提書狀，聲明：上訴駁回。
四被上訴人主張前揭事實，提出系爭契約、請求明細、催告函及
  回執、臺北市議會書函等件為證（原審卷第11-32頁），兩造
  就(一)兩造於94年3月1日簽立系爭契約，由被上訴人向上訴人承
  租系爭土地中之3,310平方公尺作為搭建臨時樣品屋、停車場
  之用，租期自94年3月1日起至同年10月31日止，租金以1月為1
  期，每期為111萬4,366元，並隨公告地價或臺北市市有土地出
  租租金率調整而調整、(二)系爭租地為369號公園預定地（即系
  爭土地）10,609平方公尺土地中北段位置，面積3,310平方公
  尺、(三)被上訴人已支付3個月租金計3,343,098元予上訴人、(四)
  上訴人於94年5月27日以「使用範圍與契約不符」為由，終止
  系爭契約，被上訴人回函表示同意終止系爭契約，並請求上訴
  人返還租金及賠償損害等，經上訴人於94年6月6日收受等事實
  不爭執（原審卷第29、30頁）。
五上訴人於94年5月27日以被上訴人使用系爭租地範圍與契約不
  符為由，依系爭契約第13條之約定終止租約，為兩造所不爭執
  ，兩造所爭執者為上訴人終止租約是否合法，而上訴人終止租
  約是否合法，端賴系爭契約是否有附圖，俾得判斷被上訴人就
  系爭租地是否有使用範圍與契約不符之情形，是本件首須審酌
  者為系爭契約是否有附圖？
  (一)系爭契約第1條約定：「使用土地座落標示如下：〈位置詳
    如附圖〉土地標示‧‧‧使用面積3310平方公尺」（原審卷
    第11頁），而系爭租地所在之系爭土地，係369號公園預定
    地，面積共計10,609平方公尺，被上訴人僅承租其中3,310
    平方公尺，非承租全部，自有附圖標示其中特定位置之必要
    ，顯然系爭契約確附有附圖。若系爭契約無附圖標明承租人
    之使用範圍（兩造且曾會勘確定系爭租地範圍，詳後述），
    俾租賃標的物特定，則系爭租地租賃範圍未特定，被上訴人
    究得使用該地何部分易生糾葛，於使用範圍不明之情況下，
    被上訴人如何能於系爭土地上就樣品屋為規劃、設計，如何
    依「臺北市建築工程搭建樣品屋及設置臨時廣告管制措施」
    第2條之規定（原審卷88頁）將相關圖說送臺北市政府工務
    局備查，是以系爭契約第一條即明示：「位置詳如附圖」，
    自有其必要。參諸公園工程須於94年底前完成（原審卷第76
    頁），系爭土地東鄰博愛國小，西鄰松勇路與群益大樓相對
    ，北有松仁路95巷，南面則為松德路200巷（原審卷第133、
    134頁、本院卷第195頁）。公園工程施工時，工程車之出入
    路線不外上述松勇路、松仁路95巷及松德路200巷，然松勇
    路北起松仁路95巷南至松德路200巷部分、松德路200巷東起
    信義路5段91巷西至松勇路部分係人行步道，均已舖設人行
    磚面，松勇路、松德路200巷口，寬度未達六米，難供工程
    車輛出入，且距民宅極近（原審卷第135頁圖1、2、第136
    頁圖3、4、5），均不宜作為公園工程施工工程車、機具之
    進出路線。所餘松仁路95巷無上述各顧慮，路寬且達8米以
    上，兩側均劃設紅線，無路邊停放車輛阻礙出入之情形（原
    審卷第137頁圖6），就工程車進出施工最為便利，干擾民宅
    影響最輕，顯見上訴人於系爭契約簽訂前，已擇定松仁路95
    巷供公園工程車輛、機具出入，蓋此為公園工程施工動線之
    最佳選擇，衡情兩造簽訂系爭契約時，自有約定承租人即被
    上訴人須預留松仁路95巷側6米通道之必要，則上訴人辯稱
    系爭契約確有附圖，要求被上訴人預留松仁路95巷6米通道
    之必要等語，核與事實、常情相符。
  (二)證人即現擔任上訴人園藝工程隊南區分隊分隊長之謝佩芳於
    原審到場證稱：「（證人對於兩造之間之土地使用行政契約
    是否清楚？）清楚，這個案子在我們轄區之內，我都有介入
    ，承租與之後的過程我都有核章‧‧‧我是主管需要核章所
    以我都清楚」、「（當時為何訂立這個行政契約？）一開始
    我們不同意，因為我們要開闢公園，之後原告（被上訴人）
    請託一定要承租這個場地，後來長官指示這樣也是增加國庫
    收入，但是一定要留出口，有了這個但書之後我們才簽給市
    長，同意出租這個土地‧‧‧」、「（這些都是書面作業？
    ）是，書面上我們有用圖面表示，他們認為可以做到我們才
    上簽‧‧‧」、「簽好之後，我們移給秘書室做收租金的動
    作‧‧‧」、「秘書室會以我們的簽呈去做簽約」、「會給
    我們一份副本‧‧‧」、「因為原告（被上訴人）進去施作
    的時候，我發現他們沒有留通道，我打電話給李經理說這個
    問題，李經理出國不在，後來經理出國回來後有跟我到現場
    去一起會勘，所以拍了照片」、「整塊地的開發，後面離住
    家很近，後面出入工程車是不方便的，我們也怕重機械出入
    影響到住戶，所以最近最方便的出入口就是北面的出入口，
    一定要有這個出入口才能進行工程，也是因為有保留這個通
    道的但書我們才上簽呈」等語（原審卷第143-145頁），顯
    然在松仁路95巷預留6米通道為兩造系爭契約成立之必要之
    點。雖證人即上訴人秘書處地權股負責製作契約之林美淑於
    原審證稱：「〔當時原告（被上訴人）公司李經理送回的契
    約有無附圖？〕送回的契約沒有附圖，附圖我會再附上去，
    契約做完後將契約用印，附圖隨文發出」、「 (附圖從何而
    來？）是從原簽裡面整份影印，一定是整份傳過去，契約裡
    面有附圖，他們來簽收的時候一定是整份完整的」、「〔證
    人自行將附圖加入，原告（被上訴人）有無蓋騎縫章？〕原
    告（被上訴人）的契約回來沒有附圖，所以沒有騎縫章」在
    卷（原審卷第225-226頁），即被上訴人於蓋用公司大小章
    後送回上訴人處之系爭契約無附圖。然被上訴人前法務經理
    李粵強於原審證述：「‧‧‧租用後我們就馬上設計、申請
    搭蓋臨時接待中心，五月份我們開始動工，每個月十五日我
    們要付租金，為了配合我們公司內部的簽呈，所以索取契約
    書，但是那時他們說說契約還沒有下來，傳真制式契約給我
    們，我們自己做好契約五份，交給公園處的文書，他們說內
    部還要寫簽呈，這部分是我蓋章的，上面根本沒有什麼附圖
    ‧‧‧」、「〔契約是否我們（上訴人）傳真過去的？〕是
    」、「這契約就是我親自監督做的，沒有附圖」、「〔契約
    是否被告（上訴人）傳真給你？〕是」等語（原審卷第
    197-199頁）。顯然系爭契約之流程為：契約成立於94年3月
    1日，系爭租地租賃期間自94年3月1日起至同年10月31日止
    （原審卷第11、18頁），被上訴人於租用後立即為設計、動
    工等，依契約約定每期租金於每月15日前繳付（原審卷第11
    頁），然被上訴人於給付租金時必有契約做為簽請撥款之依
    據，因未見上訴人交付系爭契約，為使契約用印等手續加速
    進行，遂由上訴人先將制式契約傳真予被上訴人，俾被上訴
    人據以制作系爭契約5份（原審卷第18頁：「第二十一條：
    本契約書一式五份」），蓋用被上訴人公司、法定代理人章
    後送交上訴人文書，上訴人收受後蓋用上訴人關防並影印簽
    呈之附圖作為系爭契約之附圖後，隨以94年3月14日北市工
    公秘字第09460537600號函發出，並因被上訴人表示時間緊
    迫，要求自取，上訴人為求便民乃同意由被上訴人自取，於
    上開函正本欄位註明「自取」後，由被上訴人前法務經理李
    粵強於94年3月14日親自領取公函及契約，有上開函載「正
    本：皇翔建設股份有限公司（自取）」及李粵強之簽收在卷
    可憑（原審第138-139頁）。則林美淑、李粵強所稱「送回
    的契約沒有附圖」、「上面根本沒有什麼附圖、沒有附圖」
    均係指契約未經兩造用印完畢時之狀況（林美淑所稱者，僅
    被上訴人單方用印完畢，李粵強所稱者僅係上訴人傳真之制
    式契約而已），系爭契約先經被上訴人用印完畢再經上訴人
    加蓋關防後，隨上開函發出時，必已有附圖，殆無疑義。參
    酌被上訴人係建設公司，主要營業項目自為興建房屋，而興
    建房屋首重設計、房屋位置圖、地籍圖等為如何之配置，是
    其對契約附圖之有無、是否確已附於契約後之認識程序遠高
    於其他行業，即其內部就契約上已載有附圖者之管控必臻完
    善，李粵強復為其法務經理（原審卷第197頁），掌管被上
    訴人內部有關法務包括契約之訂定等事務（原審卷第197頁
    ：對公司契約審核及交辦事項），其就契約文字之記載、附
    圖之有無等之注意能力在被上訴人內部當屬首要人物，則李
    粵強於領取該函及系爭契約時，應將相關文附件當面點清，
    其未於簽收單上保留註記無附圖，衡諸常情，系爭契約之附
    圖已由李粵強一併收受。苟李粵強於94年3月14日領取系爭
    契約時未見有附圖，則被上訴人當明知契約第1條載有「位
    置詳如附圖」之文字與事實有異，豈有不提出異議之理。又
    李粵強上開證言，僅謂被上訴人依上訴人傳真之制式契約製
    作系爭契約5五份後交予上訴人而已，其蓋用公司大小章後
    交付上訴人時之契約雖無附圖，然系爭契約之完成係由林美
    淑加蓋上訴人關防後方全部制作完畢，為兩造所不爭執，則
    李粵強之證言不足以否定林美淑之證言。再謝佩芳係上訴人
    就系爭契約之主要承辦人，自始全程參與，林美淑則係系爭
    契約制作完成之人，李粵強之證言復均不能否定謝佩芳、林
    美淑之證言，是謝佩芳、林美淑之證言苟與事實相符，自有
    證據能力，不得因其等係上訴人之受僱人，即認其等證言有
    所偏頗而不可採。
  (三)系爭租地面積僅3,310平方公尺，不足369號公園預定地面積
    之1/3，被上訴人於94年1月28日第3次向上訴人提出申請承
    租系爭土地其中3,310平方公尺，經上訴人內部原則同意後
    ，兩造曾於94年3月4日至現場履勘，上訴人方面由信義區巡
    察丙○○、工程員甲○○、園藝科乙○○與被上訴人前經理
    李粵強等人會同至現場履勘，目的在確認系爭租地之位置，
    履勘當時由丙○○、工程員甲○○與被上訴人經理李粵強確
    認租承位置為面臨松仁路95巷自緊臨學校之排樹起預留六米
    通道等情，已經證人許冬森等3人於本院到場證稱其等確於
    94年3月間與被上訴人至系爭土地履行勘驗以確定承租（即
    系爭租地）範圍等語屬實（本院卷第59-63頁），雖甲○○
    證稱：「（何人說要留6米通道？）我不知道‧‧‧」云云
    ，應係時間過久記憶模糊之故，且誰要留六米通道，亦與系
    爭契約有無附圖無涉。另證人許冬森等3人確於94年3月4日
    下午至系爭土地履行勘驗，有被上訴人員工外出登記簿上載
    「乙○○外出時分13時30分地點信義369公園」及丁憲生於
    現場拍攝之照片在卷可按（本院卷第87-88頁），該登記簿
    前後連續登記，無事後偽造之可能，顯見證人許冬森等3人
    確於94年3月4日至現場履勘確定承租範圍之事實。許冬森前
    於94年2月8日擬妥簽呈逐級送予上層批核，其中第14 頁即
    為系爭契約之附圖，有該簽呈在卷可憑（本院卷第90頁以下
    ），益證上訴人94年2月8日之簽呈中已有系爭契約有須預留
    6米通道附圖之事實。另丁憲生雖稱：「是從博愛國小圍牆
    外起算‧‧‧」（按博愛國小圍牆起算之通道在東側，上訴
    人所稱通道在西側），惟甲○○亦在上開簽呈上用印，其所
    稱通道在系爭土地之東側與事實不符，自無足採。李粵強雖
    於原審稱：「也都沒有說要保留六米道路」（原審卷第197
    頁），然李粵強既為被上訴人之法務經理，就其所掌管事務
    即系爭契約有無附圖未予釐清，致被上訴人受有損害，其上
    開證言非無為己推卸責任而有所偏頗，自無可採，此觀其所
    稱：「因為這件事情我也離職了」（原審卷第198頁），顯
    然李粵強就系爭契約有無附圖、是否約定保留六米通道一事
    確有相當利害關係。李粵強嗣稱：「（契約中有無約定租用
    的確切位置？）契約沒有寫南北向或中段，但是會勘時謝佩
    芳分隊長還有約定要保留北向的三棵樹，這個過程中他們還
    告訴我們要從後段開始興建，六月發包，保留二個月讓我們
    遷移」（原審卷第198-199頁），則許冬森等3人上開證述曾
    與李粵強會勘等語確為實在，李粵強所稱「這個過程中他們
    還告訴我們要從後段開始興建，六月發包‧‧‧」，亦與上
    訴人所稱：「‧‧‧就其餘7,299土地先行施工‧‧‧」、
    「‧‧‧369號公園新建工我之得標廠商‧‧‧公司在94年6
    月27日進場施作‧‧‧」（原審卷第73頁、本院卷第168頁
    ）完全相符，益證李粵強嗣後所稱「謝佩芳分隊長還有約定
    要保留北向的三棵樹」係屬事實，李粵強既得知系爭租地所
    在之系爭土地其餘部分之公園所在須於94年6月份起施工，
    當知公園工程施工車輛、工程車、機具等有出入之必要，即
    有選擇損害最小之處預留通道之必要。依李粵強所稱謝佩芳
    要求保留北向三棵樹一節，對照369號公園施工圖（原審卷
    第133頁）與系爭契約附圖（本院卷第103頁），369 號公園
    鐵絲網內北向三棵樹之寬度、方向與附圖所繪「六公尺車輛
    出入口」通道之寬度、方向幾乎相同，則上訴人所稱其曾要
    求被上訴人預留六米通道之事實確為實在，兩造既已約定被
    上訴人須預留六米通道，自有附圖將該通道標示明確之必要
    ，堪認上訴人辯稱系爭契約確有附圖，作為要求被上訴人預
    留六米通道之依據等語，自屬信而有徵。又李粵強上開證言
    稱係謝佩芳要求留北向三棵樹云云，而會勘時謝佩芳未參與
    ，然謝佩芳既為分隊長，係系爭契約上訴人方之主要承辦人
    ，以現今通訊發達，行動電話（手機）普及率幾為100％之
    情況，謝佩芳非不得以行動電話與李粵強連繫，是不得以謝
    佩芳未參與兩造會勘而否認上開李粵強之證言。被上訴人又
    主張系爭契約附圖部分無騎縫章，非屬真正云云，然契約是
    否成立與是否加蓋騎縫章無涉，系爭契約附圖未加蓋被上訴
    人之騎縫章乃被上訴人制作系爭契約5份時本無附圖，附圖
    係上訴人蓋用關防時方自簽呈影印作為附圖，有如前述，此
    時上訴人未加蓋騎縫章，亦僅與過往作業習慣不符而已，尚
    不得據此否認系爭契約附圖之事實，此觀上訴人另與訴外人
    大臺北區瓦斯股份有限公司93年間之租賃契約為例，該契約
    附圖亦無騎縫章（本院卷第128-140頁），顯見上訴人與他
    人簽訂之契約非頁頁均有騎縫章，被上訴人以系爭契約之附
    圖無騎縫章即謂無預留6米通道一事云云，顯不足採。再上
    訴人於94年5月27日北市工公園字第09461660900號函以被上
    訴人使用範圍與契約不符為由終止系爭契約，被上訴人隨於
    94年6月3日皇翔字第94035號函載：「貴處要求終止本公司
    承租信義369號公園預定地之租賃契約，本公司同意」（原
    審卷第91、29頁），苟系爭契約無附圖，被上訴人無依約預
    留六米通道之義務，其於上訴人函告以「使用範圍與契約不
    符」時，必據理力爭，焉有立即同意（該同意是否使上訴人
    單方終止系爭契約轉變為兩造合意終止系爭契約，詳後述）
    上訴人終止系爭契約之理？以上，在在顯示系爭契約確有附
    圖，被上訴人有依該附圖須於系爭租地西側預留六米通道。
  (四)系爭契約確有附圖，依該附圖被上訴人須於系爭租地西側預
    留六米通道等情，均如上述。然被上訴人於94年5月24日雇
    工興建樣品屋，於搬運所須物料進場時，型鋼長度將系爭契
    約之附圖所示六米通道占滿，有照片可參（原審卷第86頁）
    ，經謝佩芳發現後向被上訴人現場人員反映，並以電話通知
    要求被上訴人公司改善，兩造遂於94年5月26日辦理會勘（
    原審卷第85-87頁照片），被上訴人放置型鋼後，所餘空間
    已不敷上訴人於94年6月開工施作公園工程時之車輛及機具
    等出入，被上訴人並稱型鋼不能切割等情，已據謝佩芳於原
    審證稱：「‧‧‧他們進場之後有搭建型鋼，而且告訴我型
    鋼不能切割。我通知原告（被上訴人）他們沒有照約定，那
    時李經理不在，戚副總工程師也有去現場，也說型鋼部分要
    改善，但是他們工務部門的人員說型鋼無法切割」屬實（原
    審卷第200頁），而上訴人公園工程即將於94年6月開工，為
    使公園工程得順利如期開工，上訴人於94年5月27日北市工
    公園字第09461660900號函予被上訴人，上載：「貴公司承
    租本處信義369號公園預定地部分用地，因使用範圍與契約
    不符，依規定終止契約，請查照」（原審卷第91頁），被上
    訴人收受該函後未為任何爭執，隨於94年6月3日皇翔字第
    94035號函載：「貴處要求終止本公司承租信義369號公園預
    定地之租賃契約，本公司同意」，已如前述，應認被上訴人
    就上訴人以被上訴人使用範圍與契約不符之終止系爭契約事
    由不爭執，則依系爭契約第13條第9款：「有下列情形之一
    時，甲方（上訴人）得隨時終止契約，乙方（被上訴人）不
    得向甲方（上訴人）要求任何補償‧‧‧九、乙方違反本契
    約之約定者」（原審卷第15-16頁）之約定，上訴人以被上
    訴人使用範圍與契約不符為由終止系爭契約，即屬有據，被
    上訴人主張上訴人終止系爭契約與約定不符，不生終止之效
    力云云，即無可採。又被上訴人事後雖以函通知上訴人同意
    終止系爭契約云云，然終止契約，係指當事人之一方，行使
    其本於法律或契約所定之終止權，使契約向後歸於消滅之一
    方的意思表示而言。終止權為形成權之一種，形成權於權利
    人行使時，即發生形成之效力，不必得相對人之同意，則被
    上訴人於94年6月3日以皇翔字第94035號函載同意上訴人終
    止系爭契約，僅得解為至遲於94年6月3日已收受上訴人終止
    系爭契約之意思表示，尚不得以之解為上訴人之終止系爭契
    約須得被上訴人之同意且於被上訴人同意後轉換為係兩造同
    意終止系爭契約。再依系爭契約第13條「有下列情形之一時
    ，甲方（上訴人）得隨時終止契約‧‧‧」之約定，應解為
    上訴人得逕予終止系爭契約，無庸定期催告被上訴人補正、
    改善等，被上訴人主張「通常應先催告原告（被上訴人）履
    約才會終止」云云（原審卷第142-143頁），即無足；況被
    上訴人工務部門人員已說明型鋼無法切割，有如上述，即被
    上訴人已無改善補正之可能，況苟型鋼設置後有搬移、切割
    之可能，被上訴人於收受上訴人終止系爭契約函後亦應爭取
    可能改善（搬移、切割）之補正可能，非隨以函通知上訴人
    同意上訴人之終止系爭契約，顯然上訴人之終止系爭契約係
    屬合法。上訴人終止系爭契約既屬有據，依系爭契約第13條
    之約定，被上訴人本不得向上訴人請求任何補償，又上訴人
    據以終止系爭契約之事由（使用範圍與契約不符），係可歸
    責於被上訴人之事由，被上訴人自亦不得向上訴人為任何賠
    償。
  (五)另被上訴人依民法第263條準用第260條之規定為本件之請求
    （原審卷第97頁，按該書狀誤載為民法第223條規定準用民
    法第260條規定，原判決已將之更正為「民法第263條準用第
    260條之規定」），民法第260條、第263條固分別規定「解
    除權之行使，不妨礙損害賠償之請求」、「第258條及第260
    條之規定，於當事人依法律之規定終止契約者準用之」，然
    此均指合法行使終止權之一方向他方請求損害賠償，而本件
    被上訴人非合法行使終止權之一方，反係上訴人合法行使終
    止權之對方，被上訴人自不得據上開規定請求上訴人負損害
    賠償之責。原審於言詞辯論時闡明：「主要爭執點除之前所
    提之外，另增加本件有無民法第247條之1之適用」（原審卷
    第250頁），按「依照當事人一方預定用於同類契約之條款
    而訂定之契約，為左列各款之約定，按其情形顯失公平者，
    該部分約定無效：一  免除或減輕預定契約條款之當事人之
    責任者。二  加重他方當事人之責任者。三  使他方當事人
    拋棄權利或限制其行使權利者。四  其他於他方當事人有重
    大不利益者」，民法第247條之1固定有明文。然系爭契約無
    該條各款所示情形，且第13條第9款所定上訴人得逕予終止
    契約之各條款，亦無上開條文各款所示情形，是本件無適用
    民法第247條之1使該部分約定無效之情形。被上訴人復主張
    「依民法第226條、227條及第231條規定被告（上訴人）自
    應賠償原告（被上訴人）之損害」云云（原審卷第262、263
    頁）。按民法第226條、第227條、第231條依序規定：「因
    可歸責於債務人之事由，致給付不能者，債權人得請求賠償
    損害。前項情形，給付一部不能者，若其他部分之履行，於
    債權人無利益時，債權人得拒絕該部之給付，請求全部不履
    行之損害賠償」、「因可歸責於債務人之事由，致為不完全
    給付者，債權人得依關於給付遲延或給付不能之規定行使其
    權利。因不完全給付而生前項以外之損害者，債權人並得請
    求賠償」、「債務人遲延者，債權人得請求其賠償因遲延而
    生之損害。前項債務人，在遲延中，對於因不可抗力而生之
    損害，亦應負責。但債務人證明縱不遲延給付，而仍不免發
    生損害者，不在此限」，而本件系爭契約成立後，上訴人即
    將系爭租地交付被上訴人使用，無給付不能、給付不完全或
    給付遲延之情形，乃被上訴人之承辦人員未深研系爭租約之
    附圖，致未深究承租範圍終使被上訴人使用範圍與系爭契約
    不符，占用原應預留之六米通道，而遭上訴人依系爭契約第
    13 條第9款之約定終止系爭，被上訴人依上開各規定請求上
    訴人賠償，仍屬無據。
  (六)以上，上訴人依系爭契約第13條第9款「乙方違反本契約之
    約定者」之約定，於94年5月27日發函與被上訴人為終止系
    爭租約之意思表示，於法有據，被上訴人請求上訴人賠償，
    於法無據，不應准許。
六綜上所述，被上訴人依上開各規定，請求上訴人給付被上訴人
  6,760,428元，及自94年6月7日起至清償日止，按週年利率5％
  計算之利息，於法無據，應予駁回，其假執行之聲請亦失所依
  據，應併予駁回。原審為上訴人敗訴之判決，尚有未洽，上訴
  意旨指摘原判決不當，求予廢棄改判，為有理由，應由本院予
  以廢棄，改判如主文第2項所示。
七本件因事證已臻明確，兩造其餘攻擊、防禦方法及所為之立證
  ，與判決之結果不生若何影響，無庸再逐一予以論究，合併敘
  明。
據上論結，本件上訴為有理由，依民事訴訟法第450條、第78條
、第463條、第385條第1項前段，判決如主文。
中    華    民    國    95    年    12    月    29    日
                    民事第十六庭
                        審判長法  官  沈方維
                              法  官  張競文
                              法  官  湯美玉
正本係照原本作成。
如不服本判決，應於收受送達後20日內向本院提出上訴書狀，其
未表明上訴理由者，應於提出上訴後20日內向本院補提理由書狀
（均須按他造當事人之人數附繕本）上訴時應提出委任律師或具
有律師資格之人之委任狀；委任有律師資格者，另應附具律師資
格證書及釋明委任人與受任人有民事訴訟法第466條之1第1項但
書或第2項（詳附註）所定關係之釋明文書影本。
中    華    民    國    95    年    12    月    29    日
                              書記官  賴淑真
附註：
民事訴訟法第466條之1（第1項、第2項）：
對於第二審判決上訴，上訴人應委任律師為訴訟代理人。但上訴
人或其他法定代理人具有律師資格者，不在此限。
上訴人之配偶、三親等內之血親、二親等內之姻親，或上訴人為
法人、中央或地方機關時，其所屬專任人員具有律師資格並經法
院認為適當者，亦得為第三審訴訟代理人。


司法院資訊處製作；財團法人民間司法改革基金會備份。
